【裁判字號】    96,易,1403
【裁判日期】    970324
【裁判案由】    家暴傷害
【裁判全文】
臺灣桃園地方法院刑事判決              96年度易字第1403號
公  訴  人  臺灣桃園地方法院檢察署檢察官
被      告  乙○
            丙○○○
共      同
選任辯護人  彭成青律師
上列被告因家暴傷害案件，檢察官原聲請簡易判決處刑（96年度
偵字第7739號），經本院改適用通常程序審理，茲判決如下：
    主  文
乙○、丙○○○均無罪。
    理  由
一、公訴意旨略以：被告乙○、丙○○○係夫妻，於民國96年1
    月15日上午8 時45分許，在桃園縣平鎮市○○路135 號住處
    ，因子媳即告訴人甲○○要帶小孩外出之事與甲○○發生爭
    執，竟共同基於傷害他人身體之犯意聯絡，由乙○拉住甲○
    ○雙手，丙○○○則以牙齒咬甲○○之右手掌手背，共同徒
    手毆打甲○○，致甲○○受有右手掌手背表淺傷口之傷害，
    因認被告乙○、丙○○○2 人均涉犯刑法第277 條第1 項之
    傷害罪嫌等語。
二、按犯罪事實應依證據認定之，無證據不得認定犯罪事實，又
    不能證明被告犯罪者，應諭知無罪之判決，刑事訴訟法第15
    4 條第2 項、第301 第1 項分別定有明文。訊據被告乙○堅
    詞否認有何傷害告訴人甲○○之舉，被告丙○○○雖坦認有
    咬傷告訴人手掌之事，惟堅稱係意在防衛己身免受告訴人之
    傷害，渠2 人且悉辯稱：當日甲○○回家後即在家中撥電話
    給正在上班之夫莊健文要求儘速請假返家處理事情，因講話
    音量過大，乙○遂自背後輕推李女，著其欲喧鬧應至屋外喧
    鬧，不意此舉引起甲○○不悅，乃以手肘撞擊乙○胸部，受
    此撞擊之力道，乙○步履不穩致瀕跌倒邊緣，丙○○○見狀
    隨上前欲加扶持，詎甲○○竟又出手緊抓丙○○○之頭髮，
    對此突如其來之不法侵害，為求自保，不得已丙○○○衹能
    口咬甲○○之右手期使之鬆手，俾己身免遭受更大之傷害等
    語。
三、經查，前揭被告2 人所持之辯解，互核胥相一致，稽以：
（一）證人莊健文於本院另案調查時結證稱：96年1 月15日我去
      上班，大約八點半接到甲○○的電話，說要我請假處理‧
      ‧‧我回答我要上班，我叫甲○○自己先處理‧‧‧那天
      甲○○並不是住在家裡，她是住在外面，她當天是要回來
      洗衣服，大約八點半左右甲○○就從家裡電話撥給我要我
      請假處理事情等語（見本院96年度家護抗字第21號卷96年
      8 月28日訊問筆錄），甲○○於本院另案調查時亦自承：
      （96年1 月15日）因為那天我開店的房東和我糾紛，我拿
      了十萬元給我先生，但是我先生沒有去處理，處理好後我
      才願意跟房東租‧‧‧我講話比較大聲，但是是個性問題
      ，並不是針對公婆等語（見本院96年度家護抗字第21號卷
      96年7 月30日訊問筆錄），由是觀之，堪認事發當天，告
      訴人果有從家中撥打電話給正在上班中之夫莊健文要求儘
      速請假返家處事，講話音量並係過大等各情。
（二）次查，被告乙○確係受有「左前胸鈍傷」乙節，有新國民
      綜合醫院乙種診斷證明書影本1 份在卷可憑（見他字卷第
      22頁），佐以甲○○於偵查中述明：（被告乙○供稱當時
      妳一手抓著丙○○○的頭髮，同時用另一手肘撞乙○的胸
      部，造成他左前胸鈍傷疼痛，有診斷證明書，有何意見？
      ）我要反抗，我是正當防衛等語（見他字卷第47頁），言
      下之意，顯亦自承實有斯事之情，是此可徵被告2 人之此
      部分辯解屬實。
（三）告訴人係受有右手掌手背表淺傷口，疑為牙齒咬傷之事實
      ，有新國民綜合醫院甲種診斷證明書1 份（見他字卷第5
      頁）及該院函文暨病歷各1 份（附本院壢簡字案卷）存卷
      足憑，至診斷證明書固另載明：「傷者主訴被公婆用手打
      傷、咬傷‧‧‧頭痛、頸痛、兩肩痛、左腰痛，但無明顯
      外傷」等情，惟既無明顯外傷，則所謂「頭痛、頸痛、兩
      肩痛、左腰痛」顯流於告訴人之自說自話，毫無實據可佐
      ，要難憑信，自未能遽認告訴人之各該部位有遭人毆打之
      情事。準此，茲就被告乙○如何對之攻擊，告訴人首於96
      年2 月12日之偵查中指稱：【2 個人圍著我打】，想置我
      於死地，他們是從一樓打我打到外面云云（見他字卷第14
      頁），迨同年3 月12日上午偵查中則翻稱：【乙○拉住我
      的雙手】，我婆婆用牙齒咬我右手小指頭，【兩人還用腳
      踢我】云云（見他字卷第47頁），嗣同日下午於本院另案
      調查時忽又異其言改稱：乙○、丙○○○‧‧‧【兩人一
      起拉我的肩膀】云云（見本院96年度家護字第82號卷第19
      頁），其指訴前後反覆迥異不一，瑕疵已現，抑且，倘告
      訴人係遭被告2 人聯手痛毆，依理自應於頭、臉、胸、背
      等身體易受攻擊之部位受有多處且明顯易見之外傷，斷無
      僅右手掌、手背該處留有表淺傷口之輕微傷害之可能，據
      此亦徵告訴人指訴之內容與所受之傷情核有未合之處，殊
      有誇渲之虞，委無足採，自未能執此率論被告乙○有對之
      傷害之舉。
（四）證人即告訴人之女莊憶如於本院另案調查時證稱：（母親
      回家是否有與阿媽吵架？）有‧‧‧（當天看到什麼？）
      有人拉頭髮‧‧‧（誰拉頭髮？）（不語）等語（見本院
      96年度家護字第82號卷第107 頁），雖基於情親之故，莊
      憶如不願如實述明究係何人出手拉扯另人之頭髮，然當日
      於告訴人與被告丙○○○間確有發生扯髮之事，自堪認無
      疑。次查，係告訴人先出手緊抓被告丙○○○之頭髮，此
      為被告2 人所持前後不移且一致之辯解，況「手」率係人
      鬥毆之際充為用以攻擊他人之部位，因之，該處之受傷常
      係因傷人兼致自傷或出於遭毆者為防範續受攻擊而加以抵
      擋、反擊所造成，是以設為被告丙○○○主動尋釁，首擊
      之處當應在手以外易受攻擊之其餘身體部位，寧有汲汲專
      注於「攻擊武器」即告訴人手部之可能？除非僅意在抵拒
      ，否則，焉令致此？再參酌莊憶如固屬年幼（為91年12月
      22 日生），然既猶知為親人隱，可見其已具相當之事理
      認識力，並得權衡應有所為、有所不為等倫理是非觀念之
      辨，職是，若非其係親見生母曾有動粗之事致祖母即被告
      丙○○○無辜受欺，遂對告訴人深懷戒慎恐懼之情，因而
      捫心自忖，倘與之相處，難保來日不會淪入同於丙○○○
      之際遇，在經詳析利、弊、得、失之後遂擇趨吉避兇之道
      ，要不致於本院另案調查時復陳明：（現在與阿媽在家好
      不好？）好‧‧‧（有沒有想念母親？）沒有‧‧‧（要
      不要跟母親同住？）不要等語（見本院96年度家護字第82
      號卷第108 頁），佐此狀，則到底係何人出手抓扯他人之
      頭髮，要已不言可喻，當非告訴人而莫屬。至告訴人嗣雖
      亦指陳丙○○○有出手拉其頭髮云云，然查，設果有其事
      ，則告訴人於提告應詢之始即理應詳述，惟其不然，於96
      年1 月16日、同年2 月12日二度經檢察官詢問時對此皆隻
      字未提（見他字卷第3頁、第14頁），同年3月12日上午第
      三度應檢察官詢問時，初亦復如是（見他字卷第47頁），
      係同日迄檢察官詢以：被告乙○供稱當時妳一手抓著丙○
      ○○的頭髮，同時用另一手肘撞乙○的胸部，造成他左前
      胸鈍傷疼痛，有診斷證明書，有何意見？，其方答稱：我
      沒有，是他們兩個一起用抓我的頭髮云云（見他字卷第47
      頁），惟此僅類如乍現即逝之曇花般，嗣96年3 月12日同
      日下午因另案前來本院應詢時，告訴人猶僅指稱：96年1
      月15日早上8 點15分，聲請人（即告訴人）想帶小孩外出
      ，相對人乙○、丙○○○不肯，然後兩人一起拉我的肩膀
      ，丙○○○還咬傷我右手小指頭，我反抗，撞門，然後報
      警云云（見本院96年度家護字第82號卷第19頁），竟又根
      本忘卻有所謂丙○○○用手抓扯其頭髮之事，宛如不曾存
      在於其記憶之中，因之，若確有斯情，此狀無由滋生，審
      此可見其一度指稱丙○○○對之拉扯頭髮云云，明顯係臨
      訟為因應被告2 人之辯解始構編杜撰之虛詞，不能信屬為
      真。
    綜佐上陳各情，堪認被告2 人所辯各節胥實，殊值採信，據
    此，不僅不能認定被告乙○有傷害告訴人之情事，至被告丙
    ○○○雖有咬傷告訴人之舉，然告訴人既拉扯其頭髮在先，
    此當構成對丙○○○之現時不法侵害，是以其張口咬傷告訴
    人，無非意在排除當下己身所受之侵凌，核屬防衛行為，再
    者，告訴人復僅受有右手掌手背表淺傷口之輕微傷害，顯未
    逾越必要之程度，依刑法第23條前段之規定，猶屬法所不罰
    之行為，此外，復查無其他積極證據可認被告2 人有如公訴
    人所指之傷害犯行，依首揭法條之規定，本件自應為無罪之
    諭知。
四、本件檢察官原聲請以簡易判決處刑，惟經本院認有刑事訴訟
    法第451 條之1 第4 項但書第3 款所定之情形，依同法第45
    2 條規定，自應改適用通常程序審判之，末此敘明。
據上論斷，應依刑事訴訟法第301條第1項，判決如主文。
本案經檢察官蔡宜均到庭執行職務。
中    華    民    國    97    年    3     月    24    日
                  刑事第十一庭  法  官  蔡 榮 澤
以上正本證明與原本無異。
如不服本判決，應於判決送達後10日內向本院提出上訴狀（應附
繕本），其未敘述上訴理由者，應於上訴期間屆滿後20日內補提
理由書狀於本院，上訴於臺灣高等法院。
                                書記官  林 宣 宇
中    華    民    國    97    年    3     月    24    日


司法院資訊處製作；財團法人民間司法改革基金會備份。
